【裁判字號】    90,上易,3448
【裁判日期】    901031
【裁判案由】    動產擔保交易法
【裁判全文】
臺灣高等法院刑事判決                  九十年度上易字第三四四八號
    上  訴  人  臺灣板橋地方法院檢察署檢察官
    被      告  丙○○
                甲○○
右上訴人，因被告違反動產擔保交易法案件，不服臺灣板橋地方法院，九十年度易字
第一０五四號，中華民國九十年八月三十一日第一審判決（起訴案號：臺灣板橋地方
法院檢察署八十九年度偵字第八五八０、一五七三０號）提起上訴，本院判決如左：
    主      文
上訴駁回。
    理      由
一、公訴意旨以丙○○於民國八十七年十二月二十五日，依動產擔保交易附條件買賣
    之方式，向東元車業有限公司（下稱東元公司）購買車號：MDU－389號重型機車
    一部，而為動產擔保交易之債務人，並以甲○○為連帶保證人。雙方約定總價金
    新臺幣（下同）六萬二千六百四十元，分十二期給付，並以每月二十日為付款日
    ，每期付款五千二百二十元，標的物存放地點為臺北縣土城市○○路○段四十六
    巷十五弄一號，且在價金未付清之前，標的物所有權仍屬於出賣人所有，買受人
    僅得依約占有使用，不得任意遷移或為其他處分。詎丙○○、甲○○二人，竟基
    於意圖不法利益之犯意聯絡，由甲○○於同年月二十七日十九時至二十時許，代
    丙○○完成交車手續後，隨將該機車從與東元公司有特約關係之進發機車行取走
    ，並將之交由當鋪轉讓予第三人張進興，致生損害於東元公司。案經東元公司訴
    由臺灣板橋地方法院檢察署檢察官偵查起訴，因認丙○○、甲○○係共犯動產擔
    保交易法第三十八條之罪嫌云云。
二、本案公訴人指為被告二人涉犯前揭罪嫌，無非係以右揭事實，業據告訴人公司之
    職員丁○○指述甚詳，且被告甲○○確有將該機車取走之事實，亦有證人即進發
    機車行之負責人乙○○到庭結證稱：當時確係被告甲○○前去取車，因其曾出面
    作保而見過面，且交車時亦有核對身分證等語可為佐證。況徵諸一般常情，被告
    二人與告訴人公司之該分期付款買賣契約既已於八十七年間成立，則被告二人於
    未能如期取車及取回身份證件時，應會主動與告訴人公司或其特約機車行連繫，
    而不致於在事後採不予聞問之消極態度，然被告甲○○卻到庭供稱：以為他們還
    未辦好手續，所以至今未取回身份證件，亦從未跟他們要過云云，顯然有違一般
    常理。準此，則被告二人之辯解，應係卸責之詞，不足為採。此外，本件復有分
    期付款購買約定書一份、本票一張、MDU－389號機車車籍查詢資料、汽機車買賣
    合約書等為其論據。
三、訊據被告丙○○、甲○○固於原審有為係因欠當舖錢才將車賣掉之自白（見原審
    九十年四月十八日訊問筆錄），然仍陳稱略以係因向地下錢莊借款，至今尚未見
    過該機車：於本院辯稱：迄未交車，故無從支付分期價款等語。
四、經查：
    (一)、按動產擔保交易法第三十八條之罪，固係以動產擔保交易之債務人，意圖不
        法之利益，將標的物遷移、出賣、出質、移轉、抵押、或為其他處分，致生
        損害於債權人者為其構成要件；因之，必以係該法條所指之債務人並且有為
        非法處分之行為人，相對應之債權人實質上又為該附條件買賣標的之交易相
        對人，始克相當，換言之，所應具備之上述要件，缺一不可。且動產擔保交
        易法之立法意旨係為適應農、工、商等企業資金融通及動產用益之需要，並
        保障動產擔保交易之安全，該法第一條已開宗明義揭示其旨，是具有該法立
        法之時代背景因素。因此，同法第三十八條所處罰之對象，乃是不法處分標
        的物之債務人，固為附條件買賣契約上所列示之債務人，然動產擔保交易法
        所規範者，係實質上為動產擔保交易之債權人與債務人有為該附條件之買賣
        為其本質，換言之，若僅形式上有為該附條件買賣契約之訂立，而實質上僅
        為資金之貸與者，探諸當事人間，所為行為本質目的上，與一般款項借貸之
        關係者，實無二致，是若此情況，仍非動產擔保交易法立法所規範之對象，
        質言之，即非該法第三十八條處罰之範疇。
    (二)、證人即告訴人代理人周佳琳陳稱：「根據機車查詢表表示被告將車買走後隨
        即過戶給別人」等語（見偵查卷第十五頁反面筆錄），觀之前揭機車購買人
        張進興證稱：「（對偵查卷第二十六頁買賣合約書有何意見？提示並告以要
        旨）當時寫買賣合約書時不知賣主是誰，我是向世貿當舖（板橋市○○路二
        七八號）買的，當舖只交給我複寫的那一張。我、我姐在場，我名、買主、
        價格、地址都是我寫的。丙○○、甲○○資料當時均空白，‧‧‧」等語（
        見原審九十年四月十八日、五月二十一日訊問筆錄）屬實，並舉出僅有買主
        張進興及價款二項，其餘均屬空白，而無被告之名及其他相關買賣標的應記
        載事項之汽車買賣合約書（附於原審卷(一)）。訊據被告二人供稱：「（將車
        賣給誰？）買來我們沒有去牽車，我們欠世貿當舖的錢三五○○○元，當舖
        叫我們去車行，帶我們去車行（板橋僑中一街附近）辦，他們在外面，我們
        進去簽資料，簽完後車行叫我們等通知去牽機車，但至今未牽車。我們兩人
        的身分證、印章交給車行（車行未還給我們），現在的身分證是補發的。」
        等語（見原審九十年四月十八日訊問筆錄），因之，足悉張進興取得該車之
        際，被告等仍未為該買賣契約之簽訂，而係該等車行先出售該機車，於被告
        等向之借款後，始為該買賣契約之簽訂（內容完整之買賣契約書見偵查卷第
        二十六頁），要無疑問，更足見被告所稱其等並未見過該車，且係向當舖借
        款三萬五千元者（見八十九年六月二十八日偵查筆錄），進之，並對照證人
        周佳琳、丁○○均陳稱略以機車買賣合約書是在當舖找到的等語（見八十九
        年六月二十八日偵查筆錄），若非告訴人公司與當鋪、機車行間之業務往來
        關係，何能輕易取之？（見證人張進興於原審九十年五月二十一日證稱並未
        提供任何資訊予周佳琳者，足明）。因之，被告等所陳，自非子虛，應堪採
        信，周某等所述，則無足為憑。
    (三)、固然該機車車籍異動資料係由被告出售予證人張進興，惟查此一資料更足以
        說明係告訴人公司與所謂之協力廠商間相互為利益共棲使然。因之，證人乙○○、丁○○等分屬告訴人公司之業務員暨所謂之協力廠商，其等所為證言
        ，自難為被告等不利之認定，更可確信其等間，係以分期付款買賣方式，一
        為出售機車，一為取得借款利息，本質即屬行其貸借款項之實，至堪確信。
        據上，足可認定本件告訴人公司，係以取得貸與款項之實質（亦含與當鋪相
        互間之款項貸與本質），而以動產擔保附條件買賣之形式為幌，其與動產擔
        保交易法所指係專為促進產業發展及工商業資金融通之立法意旨即屬相悖，
        故被告之向告訴人公司以附條件買賣方式所為之洽購車輛實情觀之，該機車
        實質上僅係由告訴人公司代為出資（即係所謂之金主）付與機車經銷商（見
        九十年五月九日證人乙○○證稱係東元公司拿出一筆該車全價款等語，足悉
        ），而由被告向機車經銷商（機車行）形式上取得機車後，再與當鋪相棲，
        當鋪為款項之貸放，隨即該所稱之擔保物任由當鋪處理。再由告訴人公司與
        被告為附條件買賣契約之簽訂，告訴人公司則僅為資金之提供，以達其相互
        間獲取利潤之方式，終其極係以該法之刑事責任為壓迫工具以達其民事上利
        潤之取得，此為動產擔保立法制度下所衍生之變相利益共棲之不正常現象，
        是本案純粹形式上屬買賣關係，實質上為金錢貸與之變相事宜，非可逕以有
        該唯一之附條件買賣契約而以刑責相繩，蓋稽之雙方當事人買賣方式，以及
        對照附條件分期買賣契約觀之，除有該契約之外，並簽發等值於機車新車之
        全額價款之本票（見偵查卷第六頁本票），嗣後除有刑事制裁外，其為『債
        權人』（實質上為游走法律邊緣，亦為正常金融體系外之現存現象？）者，
        更可本於該本票逕自聲請法院裁定後即可為強制執行，因此，難認非屬企業
        方面所為雙方非對等情況下簽訂之定型化契約，企業者僅需握有此一附條件
        契約，儘可借之公權力為後盾以刑逼民而後大快，置企業本身所應盡之社會
        義務於不顧，升斗小民又屬何辜？此等利得共棲者，表面上為動產擔保之買
        賣，實質上行其地下金融機構之務？形成企業相互間之不當共棲，已如上述
        ，進之，各為取息與售物之二重不正利得；更且造成公權力機關成為企業者
        之打手而不自知？難謂為過分！更有此可能，即非立法之初衷本意，因認該
        法立法實質上已欠周延，亦非無的。
    (四)、縱令本案民事部分雖據被告與告訴人公司於九十年四月九日達成和解，並經
        告訴人為具狀撤回，各有該和解書、陳報書附於原審卷(一)，茲細譯該和解書
        條款係被告簽發九十年五月十日支票繳清車款一節，是此一條件為真，則原
        來分期付價買賣所簽發之本票（等同新車車款價額）者，又當置諸何論？企
        業經營者，本乎將本求利之經營理念，至愚若此？故被告與告訴人公司為和
        解之承諾，非即謂有意承擔此保護企業之刑罰條款，而認有公訴人所指犯行
        ，亦無疑義；另公訴人憑以認定被告涉犯罪嫌之契約書、存證信函等，衡之
        前揭既乏真正之附條件買賣，實乃變相之真貸款充當，已無一可採為認定被
        告有罪之證據，因此，被告所為之該等未見真實之自白，經本院調查結果，
        仍難謂與事實相符，該自白不得為其等有罪之認定，要係顯然。此外，復查
        無其他積極證據足認被告等有公訴人所指犯行，不能證明被告等犯罪，原審
        為其等無罪之諭知，經核並無違誤。
五、公訴人上訴意旨略以：被告等明知洽購機車之目的在交當舖轉售以沖銷當舖借款
    ，往後二人應向告訴人東元公司按期繳款，猶願意為之，已符合動產擔保交易法
    第三十八條構成要件，而證人已結證確有交車予被告甲○○原判決為無罪之諭知
    已有違誤。然查被告等聽命於當舖之安排目的在借新還舊。既未收受標的物ＭＤ
    Ｕ一三八九號機車，焉有可能將標的物出賣及處分，業見前述。本件既查明貸款
    為真，附條件買賣為手續上之形式，顯不合於動產擔保交易之附條件買賣。自不
    受動產擔保交易法第三十八條之規範。車行與告訴人、當舖三方有違法共犯結構
    ，因此所稱有交車之證言並無可信。不然向當舖買車者，張進興，為何證述交易
    時無出賣人姓名，僅單方在空白合約上自書買受人姓名、住址及價格（見原審卷
    (一)第五三頁）。尤證被告等無處分標的物行為。公訴人見未及此，上訴核無理由
    ，應予駁回。
據上論斷，應依刑事訴訟法第三百六十八條，判決如主文。
本案經檢察官陳明光到庭執行職務。
中      華      民      國     九十     年      十      月    三十一    日
                            臺灣高等法院刑事第十八庭
                                審判長法  官  吳      敦
                                      法  官  林  陳  松
                                      法  官  吳  明  峰
右正本證明與原本無異。
不得上訴。
                                      書記官  李  華  安
中      華      民      國     九十     年      十一    月      一      日


司法院資訊處製作；財團法人民間司法改革基金會備份。
